臺灣高等法院民事判決　　　　　　　　 98年度上易字第934號
上　訴　人　陳應君
訴訟代理人　戴愛芬律師
　　　　　　羅秉成律師
複代理人　　黃振洋律師
被上訴人　　吳嘉倫
訴訟代理人　余欽博律師
上列當事人間請求確認買賣關係不存在等事件，上訴人對於中華
民國98年8月31日臺灣板橋地方法院98年度訴字第501號第一審判
決提起上訴，本院於民國99年12月22日言詞辯論終結，判決如下
：
    主  文
原判決關於駁回上訴人後開第二項之訴部分，及命上訴人負擔訴
訟費用(除減縮部分外)之裁判廢棄。
確認兩造就系爭房屋之買賣關係不存在。
上訴人其餘上訴駁回。
第一、二審訴訟費用（除減縮部分外），由上訴人負擔百分之十
六，餘由被上訴人負擔。
    事實及理由
壹、程序方面
(一)按確認法律關係之訴，非原告有即受確認判決之法律上利益
    者，不得提起之，民事訴訟法第247條第1項前段定有明文。
    所謂即受確認判決之法律上利益，係指法律關係之存否不明
    確，原告主觀上認其在法律上之地位有不安之狀態存在，且
    此種不安之狀態，能以確認判決將之除去者而言，最高法院
    52年臺上字第1240號判例可資參照。本件上訴人主張坐落臺
    北縣永和市○○路17號3樓之房屋（下稱系爭房屋）為其所
    有，從未出售予被上訴人，被上訴人則謂其於民國（下同）
    90年間向上訴人購買系爭房屋，價金並已繳清。足見兩造間
    就系爭房屋之買賣關係存否不明確，使上訴人在私法上之地
    位受有侵害之危險，上訴人提起本件確認之訴以排除此危險
    ，自堪認其有即受確認判決之法律上利益，合先敘明。
(二)次按訴之變更或追加，非經他造同意不得為之。但擴張或減
    縮應受判決事項之聲明者，不在此限，民事訴訟法第446條
    及第255條第1項但書第3款分別定有明文。查上訴人於原審
    訴請：1.確認兩造就系爭房屋之買賣關係不存在。2.被上訴
    人應給付上訴人起訴前5年內之租金新臺幣（下同）90萬元
    及自起訴狀繕本送達翌日起至清償日止，按週年利率5%計算
    之利息。3.被上訴人應將系爭房屋騰空遷讓返還上訴人，並
    自98年1月28日起至遷讓之日止按月給付上訴人1萬5,000元
    。嗣於本院審理中變更並減縮上訴聲明：1.原判決廢棄2.確
    認兩造就系爭房屋之買賣關係不存在。3.被上訴人應給付上
    訴人118萬5,000元，及自起訴狀繕本送達翌日起至清償日止
    ，按週年利率5%計算之利息(見本院卷三第56、57頁)，核上
    訴人所為係減縮應受判決事項之聲明，揆諸前開規定，應予
    准許。
貳、實體方面
一、上訴人主張：
(一)系爭房屋為伊所有，被上訴人於87年間向伊承租系爭房屋，
    雙方口頭約定每月租金1萬5,000元，被上訴人攜同其母蔡李
    、其兄吳健廷全家人一同入住，並將戶籍全數遷入系爭房屋
    內，詎被上訴人僅繳交前2個月之租金，即未再依約給付，
    計算至97年12月份止，共積欠租金11年，伊聲請調解請求被
    上訴人給付租金亦未獲置理，被上訴人遲延給付租金之總額
    已逾2個月，伊曾以前案起訴狀繕本之送達，催告被上訴人
    於收受繕本後10日內付清租金，如逾期未給付，則終止之意
    思表示即發生效力，不另為終止之意思表示，該起訴狀之繕
    本已於98年1月17日送達被上訴人，被上訴人迄今仍未給付
    ，是兩造間就系爭房屋之租賃契約應已終止（前案嗣經伊撤
    回），而系爭房屋為伊所有，從未出售被上訴人，被上訴人
    竟謂其於90年間向伊購買系爭房屋，委不足採。被上訴人無
    權占用系爭房屋，使伊遭受無法使用收益之損害，爰依租賃
    契約、所有物返還請求權及不當得利之法律關係，請求確認
    兩造就系爭房屋之買賣關係不存在；並命被上訴人應給付伊
    起訴前5年內之租金90萬元及自起訴狀繕本送達翌日起至清
    償日止，按週年利率5%計算之利息；暨命被上訴人應將系爭
    房屋騰空遷讓返還伊，並自98年1月28日起至遷讓之日即99
    年8月31日止按月給付伊1萬5,000元合計為28萬5,000元相當
    於租金之不當得利及自起訴狀繕本送達翌日起至清償日止，
    按週年利率5%計算之利息之判決。
(二)系爭房屋係由伊出資購買，頭期款20萬元是伊向母親所借，
    其餘款項則為伊以薪資及標會之會款按期繳納，蔡清河於其
    與伊間剩餘財產分配訴訟中，對於伊主張系爭房屋為伊所有
    乙節，從未有爭執，蔡清河卻於本件證稱系爭房屋為其購買
    ，自與事實不符。被上訴人辯稱伊與蔡清河等人於90年9月
    一起南下找訴外人蔡清炳協商，出售系爭房屋，用以繳納永
    和市○○路房屋貸款云云，亦屬捏造，伊未曾同意出售系爭
    房屋與被上訴人，雖有和蔡清河一同到新營遊玩，但對於賣
    屋之事毫不知情，蔡清河未經伊同意將系爭房屋出售與被上
    訴人，對伊不生效力。
(三)伊從未授權蔡清河替伊向被上訴人收取房租，亦不曾允諾由
    被上訴人等人無償使用系爭房屋，況且收取租金並非民法第
    1003條夫妻代理日常家務之範圍，被上訴人縱將租金交予蔡
    清河，對伊亦不生清償之效力。被上訴人辯稱因蔡清河為報
    答蔡李之恩惠，則於蔡李返國定居後，伊無償提供系爭房屋
    予被上訴人全家居住云云。然查，若謂蔡清河欲報答被上訴
    人之母之恩惠，則蔡清河於86年間已購買臺北縣永和市○○
    路102巷1號11樓之1之房屋，則蔡清河何不將被上訴人全家
    人接去永亨路房屋同住，反居住於系爭房屋？且伊當時家中
    開銷甚大，亟需用錢，豈有可能放棄租金收入，將系爭房屋
    無償提供予被上訴人全家人居住？
(四)伊工作一向穩定，於90年間至94年間每月至少有5、6萬元以
    上之薪資收入，伊另於90年6月21日以系爭房屋向花旗銀行
    申辦250萬元之貸款，並於90年9月24日清償彰化銀行信義分
    行209萬4,085元之貸款，於90年9月起至91年7月5日止，共
    匯款十筆至花旗銀行帳戶內，金額為186萬9,565元，可知伊
    當時並無經濟上之困難。伊在花旗銀行之帳戶於91年7月4日
    交由蔡清河使用，蔡清河當時尚使用多家銀行帳戶，每月進
    出帳戶之金額高達上百萬，甚至上千萬，足見伊與蔡清河在
    90年間，手邊均有充足之現金可供週轉，根本不可能繳不出
    永亨路房屋每月6萬多元之貸款，蔡清河證述係因繳不起永
    亨路房屋貸款而要出售系爭房屋，顯與事實不符。
(五)伊從未將系爭房屋出售予被上訴人，亦未收到任何購屋款項
    ，被上訴人既主張其係以650萬元購買系爭房屋，則何以被
    上訴人將款項匯入蔡清河之帳戶？足見被上訴人匯款予蔡清
    河，並非為購買系爭房屋。另蔡清炳係因向蔡清河購買蔡清
    河所有竹南鎮○○段之土地，而代蔡清河繳付永亨路房屋之
    房貸本息，因而匯款予蔡清河，故蔡清炳之匯款亦與系爭房
    屋無關。且依被上訴人所言，被上訴人家人先係居住於伊購
    買之房屋，而後伊又將系爭房屋出售供蔡清河繳納貸款，其
    結果將造成蔡清河既不需負擔其姊全家之居住，購買新屋又
    不需以自己的錢繳納貸款本息，而伊既未能實際使用系爭房
    屋，而後又失去系爭房屋之所有權，此不公平之情事，豈不
    荒謬？被上訴人辯稱其於90年10月19日起每月匯款1萬7,174
    元總計79萬0,004元、94年8月1日匯款100萬、94年10月委託
    蔡李拿60萬元、土地折抵400萬、以現金交付及匯款共32萬
    元予蔡清河作為購屋款云云。然查，被上訴人稱有給付現金
    32萬4,376元及請蔡李轉交60萬元，皆無收據或給付證明。
    被上訴人於90年10月19日起雖每月匯款1萬7,174元予蔡清河
    ，然蔡清河曾於三日前之90年10月16日以蔡清河之彰化銀行
    三峽分行帳戶匯款10萬元至被上訴人華僑銀行000000000000
    00號帳戶；蔡清河另分別於93年4月5日匯款2萬1,000元、93
    年11月4日匯款20萬元、93年11月8日匯款30萬元、94年1月
    11日匯款5萬元至被上訴人華僑銀行00000000000000號帳戶
    ，有被上訴人華僑銀行之帳戶存摺可憑。蔡清河又於95年1
    月27日匯款18萬元、95年6月1日匯款30萬元至被上訴人指定
    華僑銀行帳戶，有蔡清河中國信託商業銀行帳戶之歷史交易
    查詢報表可參，以上蔡清河總計匯款予被上訴人金額高達11
    5萬1,000元，遠高於被上訴人按月匯款之總額，顯見被上訴
    人按月匯款予蔡清河之款項，絕非購屋款。
(六)縱認兩造間成立買賣契約，然被上訴人未要求伊辦理過戶，
    卻要蔡清河簽訂切結書切結願意還款，則被上訴人有解除系
    爭買賣契約之意思，系爭買賣契約既已解除，被上訴人亦無
    權繼續占用系爭房屋。蔡清河為伊之前夫，伊曾因不配合蔡
    清河辦理貸款，而遭蔡清河施以暴力，蔡清河並以伊名義，
    開立金額高達2,400萬元之遠期支票予被上訴人，甚至以手
    機簡訊及電子郵件恐嚇伊稱如不配合，將拍賣系爭房屋及使
    伊負債千萬，伊因而罹患嚴重型憂鬱症，蔡清河所為證言自
    難採信。
(七)證人證述與事實不符，上訴人於90年間並無出售系爭房屋之
    必要，原判決未予詳查，率駁回上訴人之請求，自有速斷。
    爰提起上訴，並因被上訴人已於99年8月31日遷出系爭房屋
    ，而於本院變更其上訴聲明：(一)原判決關於駁回下開請求部
    分廢棄。(二)確認兩造就系爭房屋之買賣關係不存在。(三)被上
    訴人應給付上訴人118萬5,000元，及自起訴狀繕本送達翌日
    起至清償日止，按週年利率5%計算之利息(原審為上訴人全
    部敗訴之判決，上訴人全部上訴後，嗣減縮聲明如上，其餘
    部分即告確定) 。
二、被上訴人則辯以：
(一)伊與胞兄吳健廷及已故之舅舅蔡清海三人於87年間至88年7
    月向上訴人合租系爭房屋，每月租金1萬5,000元，伊均有按
    時交租金予伊之舅舅即上訴人前夫蔡清河，當時基於親戚關
    係融洽，並未簽訂租賃契約，交付的租金亦未要求出具收據
    。嗣88年7月30日，伊母親蔡李自國外返臺定居，上訴人及
    蔡清河感念過去生活費用均由蔡李供應，故同意將系爭房屋
    無償提供給伊全家居住。復於90年9月間，因蔡清河於86年
    間另購置坐落臺北縣永和市○○路102巷1號11樓之1的房屋
    ，該屋銀行貸款高達850萬元，每月應繳本息6萬6,355元，
    上訴人與蔡清河慮及上訴人可能被裁員，光靠蔡清河之薪資
    實不足長期支應巨額的貸款本息、家庭生活費及兩個兒子的
    教育費，故上訴人與蔡清河共同決定出售系爭房屋，伊有意
    購買之，但無力立即支付，遂與上訴人、蔡清河、伊之母親
    、前女友張曉晴相偕共赴臺南新營，找伊之舅舅蔡清炳幫忙
    ，當時協議系爭房屋價金650萬元，由伊之母親蔡李以400萬
    元出售其名下所有坐落竹南鎮○○段頂大埔小段189-2、189
    -9、189-10地號等3筆土地予蔡清炳，蔡清炳幫蔡清河繳納
    永亨路房屋貸款，以代伊給付系爭房屋之部分價金400萬元
    ，而蔡清河與蔡清炳另共有1筆竹南鎮○○段頂大埔小段189
    -17地號之土地，蔡清河持分1/2，以200萬元出售予蔡清炳
    ，亦係由蔡清炳幫蔡清河繳納永亨路房屋貸款，故伊僅須給
    付上訴人及蔡清河250萬元，蔡清炳則需支付600萬元予蔡清
    河，共同繳納蔡清河永亨路850萬元之房屋貸款。付款方式
    則為：(1)蔡清河就永亨路房屋已繳納的貸款本息，由伊及蔡
    清炳以現金付清。(2)自90年10月20日起，每月20日前，伊及
    蔡清炳應分別電匯1萬7,174元、3萬9,032元至蔡清河之帳戶
    ，一直到109年5月20日貸款本息全部清償為止，再辦理過戶
    。若提前清償，則提前辦理過戶。嗣於93年3月間蔡清炳因
    案入獄服刑，其每月應匯款項由其前妻尤秀湄以竣貿建材股
    份有限公司之名義匯款，但迄至94年7月27日止即未繼續匯
    款，蔡清炳放棄購買前開4筆土地，而當時蔡清炳自90年10
    月20日至94年7月27日止已匯款至蔡清河之帳戶內之金額為
    179萬5,472元，蔡清河遂與伊協議：蔡清炳所匯款項約定為
    180萬元，轉為伊應支付之購屋價金，再由伊負責歸還蔡清
    炳。當時伊就蔡清河已繳納的貸款本息，已支付32萬4,376
    元與蔡清河，加上伊自90年10月20日開始匯款，已匯款79萬
    0,004元，伊又於94年8月1日分別自其所有之華僑銀行及臺
    北銀行帳戶各匯款50萬元至蔡清河中國信託商業銀行之帳戶
    ，另於94年11月19日將現金60萬元交由蔡李轉交予蔡清河，
    再加上蔡李所有之土地可折抵之400萬元，故伊已給付851萬
    4,380元，即包含房屋價金650萬元及應付現金款250萬元按
    年利率5.8%計算之利息。
(二)詎上訴人迄今仍拒絕辦理過戶，伊為確保權益，乃於95年9
    月18日要求蔡清河立下切結書，若上訴人一直拒絕辦理過戶
    ，立切結書人應負責歸還伊購屋價金850萬元並酌加利息。
    蔡清河又交付以上訴人名義開立之支票45張，金額計2,400
    萬元，最後發票日為101年2月29日，蔡清河打算利用這幾年
    的時間與上訴人斡旋，勸說上訴人辦理過戶，惟因上訴人向
    伊及蔡清河提出偽造有價證券之告訴，又將系爭房屋設定抵
    押權予陳家富，伊始提示已到期支票以擔保買賣價金債權。
    伊從未向上訴人表示解除系爭買賣契約，伊至今仍希望上訴
    人辦理過戶。
(三)自90年10月起，兩造就系爭房屋成立買賣關係，伊自無再給
    付租金予上訴人之必要，且非無權占有，價金已於94年間付
    清，上訴人起訴請求確認系爭房屋之買賣關係不存在，並訴
    請給付租金及遷讓房屋，均屬無據。原判決認事用法均屬允
    當，上訴人所提上訴顯無理由，且被上訴人已於99年7月15
    日遷離系爭房屋，並於本院答辯聲明：上訴駁回。
三、本件依民事訴訟法第463條準用第270條之1第1項第3款規定
    協議簡化爭點，兩造同意簡化爭點如下：
(一)兩造不爭執事項：(見本院卷二第86頁背面，99年2月4日準
    備程序筆錄)
  1.被上訴人於87年間向上訴人承租系爭房屋，兩造口頭約定每
    月租金1萬5,000元，未簽訂書面租賃契約，交付租金時亦未
    出具收據。系爭房屋現仍由被上訴人占有中。
  2.訴外人蔡清河以上訴人名義開立支票45張交付予被上訴人，
    金額計2,400萬元，最後發票日為101年2月29日。
  3.訴外人蔡清河因盜開上開支票經臺灣板橋地方法院檢察署以
    偽造有價證券罪起訴，現由臺灣板橋地方法院審理中。
  4.上訴人曾於90年9月間某日，與蔡清河、被上訴人、被上訴
    人母親蔡李、被上訴人前女友張曉晴至臺南新營拜訪蔡清河
    之弟蔡清炳，拜訪當時蔡清炳之前妻尤秀媚在場。
    以上事實為兩造所不爭執，並有支票影本45紙、臺灣板橋地
    方法院檢察署98年度偵字第1584號起訴書、證人蔡清河、蔡
    李、尤秀媚、蔡清炳之訊問筆錄等在卷可稽（見原審卷一第
    103至110頁、第160至164頁、第185至187頁、卷二第9至10
    頁、第23至25頁、本院卷一第55至60頁），堪認為真實。
(二)兩造爭執事項：(見同上筆錄)
  1.兩造間是否有買賣契約成立？
  2.被上訴人是否曾經支付系爭房屋購屋款？
  3.買賣契約是否業經解除？
  4.上訴人得否向被上訴人請求給付租金及不當得利？
四、關於兩造間是否有買賣契約成立？
(一)按當事人互相表示意思一致者，契約始為成立；稱買賣者，
    謂當事人約定一方移轉財產權於他方，他方支付價金之契約
    ，即當事人就標的物及其價金互相同意時，買賣契約為成立
    ，民法第153條第1項及第345條分別定有明文。次按當事人
    締結不動產買賣之債權契約，固非要式行為，惟對於契約必
    要之點意思必須一致，買賣契約以價金及標的物為其要素，
    價金及標的物，自屬買賣契約必要之點，茍當事人對此兩者
    意思未能一致，其契約即難謂已成立(最高法院40年臺上字
    第1482號判例意旨參照)。又按確認法律關係不存在之訴，
    如被告主張其法律關係存在時，應由被告負舉證責任（最高
    法院42年台上字第170號判例意旨參照）。本件上訴人主張
    兩造間買賣關係不存在，被上訴人主張存在，則應由主張存
    在之被上訴人負舉證責任。
(二)被上訴人雖辯稱：於90年9月間，因蔡清河於86年間另購置
    坐落台北縣永和市○○路102巷1號11樓之1的房屋，該屋銀
    行貸款高達850萬元，每月應繳本息6萬6,355元，上訴人與
    蔡清河慮及上訴人可能被裁員，光靠蔡清河之薪資實不足長
    期支應巨額的貸款本息、家庭生活費及兩個兒子的教育費，
    故上訴人與蔡清河共同決定出售系爭房屋，被上訴人有意購
    買之，但無力立即支付，遂與上訴人、蔡清河、被上訴人母
    親、被上訴人的前女友張曉晴相偕共赴台南新營，找被上訴
    人的舅舅蔡清炳幫忙，當時協議系爭房屋價金650萬元，由
    被上訴人母親蔡李以400萬元出售其名下所有坐落竹南鎮○
    ○段頂大埔小段189-2、189-9、189-10地號等3筆土地予蔡
    清炳，蔡清炳幫蔡清河繳納永亨路房屋貸款，以代被上訴人
    給付系爭房屋之部分價金400萬元，而蔡清河與蔡清炳另共
    有竹南鎮○○段頂大埔小段189-17地號之土地，蔡清河持分
    1/2，以200萬元出售予蔡清炳，亦係由蔡清炳幫蔡清河繳納
    永亨路房屋貸款，故被上訴人僅須給付上訴人及蔡清河250
    萬元，蔡清炳則需支付600萬元予蔡清河，共同繳納蔡清河
    永亨路850萬元之房屋貸款。付款方式則為：(1)蔡清河就永
    亨路房屋已繳納的貸款本息，由被上訴人及蔡清炳以現金付
    清。(2)自90年10月20日起，每月20日前，被上訴人及蔡清炳
    應分別電匯1萬7,174元、3萬9,032元至蔡清河之帳戶，一直
    到109年5月20日貸款本息全部清償為止，再辦理過戶。若提
    前清償，則提前辦理過戶云云，並舉證人蔡清河、蔡清炳、
    蔡李有關上訴人同意出售系爭房屋之證述（見原審卷一第
    160-164 頁、卷二第9-10頁98年6月5日言詞辯論筆錄及98年
    8月3日調查證據筆錄）、以及被上訴人之台灣中小企業銀行
    活期儲蓄存款00000000000號存摺影本及華僑銀行活期儲蓄
    存款00000000000000號之存摺影本、蔡清河之中國信託商業
    銀行雙和分行0000000000000號存摺，被上訴人及證人蔡清
    炳自90年10月19日分別按月匯款至證人蔡清河之帳戶內（見
    原審卷一第33頁至第62頁）等證據為證。惟為上訴人所否認
    。經查蔡清河、蔡清炳均為被上訴人之舅舅，蔡李則為被上
    訴人之母，蔡清河復為上訴人之前夫目前尚因夫妻離婚後剩
    餘財產分配纏訟，上訴人亦對被上訴人及蔡清河提起偽造有
    價證券罪告訴(見原審卷一第160、163頁、原審卷二第9頁、
    本院卷三第12、15頁)，渠等證人立場與上訴人顯然對立，
    所為證言難免偏頗。且不動產買賣，價金動則數百萬元，過
    戶尚有增值稅等繁雜手續，一般交易習慣均以書面為之，且
    請代書代辦以昭慎重，而系爭房屋買賣價金亦高達650萬元
    ，竟未委任代書、亦無書面契約，顯與一般交易習慣不合，
    是被上訴人所舉上開證人之證詞，附和其詞，已難令人置信
    。況證人蔡清河於原審證述：「(法官問：當時簽買賣契約
    書是用何人名義去買的？)是用原告的名義，但簽約是我去
    簽約的」、「(法官問：為何不辦理過戶？)是原告反悔不辦
    理過戶」等語，足證縱有出售系爭房屋，亦應係上訴人之前
    夫蔡清河個人未經上訴人本人同意所為，與上訴人無涉。又
    查被上訴人之台灣中小企業銀行活期儲蓄存款0000000000 0
    號存摺及華僑銀行活期儲蓄存款00000000000000號之存摺、
    蔡清河之中國信託商業銀行雙和分行0000000000000號存摺
    ，雖均有被上訴人及證人蔡清炳自90年10月19日分別按月匯
    款至證人蔡清河之帳戶內之記載，惟匯款之原因多端，姑不
    論該等款項支付之原因為何，縱如被上訴人所辯係支付系爭
    房屋之買賣價金，該等款項既非匯入上訴人之帳戶內而係匯
    入蔡清河之帳戶內，且上訴人否認收受該款項，是該等證據
    亦僅足證訴外人即上訴人之前夫蔡清河曾與被上訴人就系爭
    房屋成立買賣契約，並收受價金，尚難認上訴人已收受被上
    訴人該等價金，並遽而推斷兩造間成立系爭房屋買賣契約。
(三)復查上訴人於90年9月間與蔡清河共同至臺南新營並非談論
    買賣系爭房屋之情事，此經證人尤秀湄於原審法院證述「（
    90 年9月時上訴人與被上訴人及蔡清河到竣貿公司時，上訴
    人是否參與其他人之討論？）沒有，上訴人與證人在前面。
    （上訴人是否一直都與你在前面？）是的。（是否知道當時
    被上訴人、蔡清炳、蔡清河等人當時討論的內容為何？）不
    知道，我只知道他們在講事情，不知道講什麼。（有無聽到
    蔡清河或蔡清炳、被上訴人、上訴人提到國中路要買賣的事
    情？）不知道」等語（見原審卷一第179-187頁98年7月16日
    言詞辯論筆錄），及被上訴人之前女友張曉晴於另案經檢察
    官訊問時證述：「（是否記得當時有陪同吳立中向蔡清河、
    陳應君購買房子？）我沒有印象，（有無陪同吳立中到他另
    一個舅舅公司談土地的事情？）我是有陪過吳立中去臺南，
    但他們是談什麼我不清楚，（吳立中在90年間的時候，有無
    向你提及他有買一間永和國中路的房子？）沒有，但他當時
    是住在永和國中路」等語（見本院二卷第120-122頁上證五
    訊問筆錄影本）無訛，被上訴人雖否認證人張尤秀湄之證詞
    ，並提出偽證罪之告訴，然證人尤秀湄與兩造間均無利益衝
    突關係，自無甘冒偽證罪風險替上訴人作偽證之動機，本件
    自不因被上訴人對尤秀湄提出偽證告訴，而否認其證詞之真
    正。況被上訴人亦自承：訴外人蔡清河曾於95年9月18日與
    被上訴人簽立切結書同意歸還被上訴人支付陳清河購買系爭
    房屋之價金850萬元等情，並提出切結書影本一份為證(見原
    審卷一第30、63頁)，又上訴人與訴外人蔡清河於另案即剩
    餘財產分配事件於99年4月8日在原法院成立訴訟上和解，蔡
    清河同意將系爭房屋返還上訴人，並負責於99年7月15日前
    將系爭房屋現占有人全部遷出，返還予上訴人，復有和解筆
    錄可憑（見本院卷二第259-262頁），被上訴人亦自承其已
    如期遷出系爭房屋(見本院卷三第74頁)，益足證被上訴人所
    辯與其成立系爭房屋買賣契約之出賣人為訴外人蔡清河，確
    非上訴人，上訴人主張上訴人90年9月間至臺南新營時，並
    未參與蔡清河、被上訴人、蔡清炳間之討論，上訴人根本不
    知悉其他人討論之事項為何，更遑論有同意出售系爭房屋等
    情為真實。此外，被上訴人復未能就兩造間曾成立系爭房屋
    買賣契約或被上訴人曾支付上訴人購屋款等情，舉證以實其
    說，自應認兩造間從未就系爭房屋達成買賣意思表示之合致
    ，兩造間確未成立系爭房屋買賣契約，系爭房屋買賣關係確
    屬不存在，自堪認定。
五、關於上訴人得否向被上訴人請求給付租金及不當得利？
(一)上訴人主張被上訴人無權占有，應給付五年內之租金及相當
    於租金之不當得利云云，惟被上訴人否認無權占有，並抗辯
    ：上訴人於88年7月之後即無償提供伊全家居住等語，經查
    兩造間確未成立系爭房屋買賣契約，系爭房屋買賣關係確屬
    不存在，固如上述，惟被上訴人確曾於90年9月間與上訴人
    之前夫蔡清河成立系爭房屋買賣契約，嗣於95年9月18日與
    蔡清河簽立切結書同意解除系爭房地買賣契約，蔡清河同意
    歸還被上訴人支付蔡清河購買系爭房屋之價金850萬元，且
    上訴人之前夫即當時仍為上訴人之配偶蔡清河為被上訴人之
    舅舅，兩造間當時確有親戚關係等情，已如上述，則親戚間
    無償使用借貸亦屬人情之常。又從上訴人對於被上訴人居住
    於系爭房屋均未曾為反對之意思，亦未曾要求給付租金，迄
    至上訴人與蔡清河離婚後，始提起本件訴訟，並向被上訴人
    催討租金及相當於租金之不當得利，且嗣後上訴人曾於99
    年4月8日剩餘財產分配訴訟中與蔡清河成立訴訟上和解，蔡
    清河同意於99年7月15日返還系爭房屋，但其間則未見上訴
    人請求蔡清河或被上訴人給付租金或不當得利(見本院卷二
    第259-262頁)，及被上訴人已依和解筆錄內容於99年7月15
    日遷離系爭房屋等情觀之，衡情自堪認被上訴人抗辯：上訴
    人於88年7月之後即無償提供伊全家居住等語為可採。
(二)被上訴人占有系爭房屋居住迄至遷讓系爭房屋止，既係經上
    訴人及當時之配偶「蔡清河」之同意無償使用，並非無權占
    有，上訴人本於租賃關係及不當得利之法律關係請求被上訴
    人給付租金及不當得利，即屬無據。
六、系爭房屋買賣契約既僅存在於被上訴人與訴外人蔡清河之間
    ，被上訴人係支付系爭房屋購屋款予訴外人蔡清河，且雙方
    事後已於95年9月18日解除契約，被上訴人亦未支付系爭房
    屋購屋款予上訴人，兩造間確未成立買賣契約，已認定如上
    ，則關於被上訴人抗辯系爭房屋買賣契約業經解除之爭點，
    即無庸再予審酌。
七、綜上所述，上訴人請求確認兩造間買賣關係不存在、及請求
    被上訴人給付租金與不當得利，其中關於請求確認兩造間買
    賣關係不存在部分為有理由，應予准許，其餘關於請求被上
    訴人給付租金、不當得利部分則屬無據，不應准許。原審就
    上開應准許部分，為上訴人敗訴之判決，尚有未洽。上訴意
    旨就此部分指摘原判決不當，求予廢棄改判，為有理由，自
    應由本院將原判決該部分予以廢棄，改判如主文第二項所示
    。至於上開不應准許部分，原審駁回上訴人之請求，核無違
    誤，上訴意旨，就此部分，仍執陳詞，指摘原判決該部分不
    當，求予廢棄，為無理由，應駁回其上訴。
八、本件判決基礎已臻明確，兩造關於被上訴人與訴外人陳清河
    間金錢往來，及其餘攻防與舉證，核與本件判決結果無涉，
    毋庸逐一論列，併予敘明。
參、據上論結，本件上訴為一部有理由，一部無理由，依民事訴
    訟法第450條、第449條第1項、第79條，判決如主文。
中    華    民    國  100    年    1     月     12    日
                  民事第十九庭
                      審判長法  官  魏麗娟
                            法  官  吳麗惠
                            法  官  李媛媛
正本係照原本作成。
上訴人不得上訴。
被上訴人如不服本判決，應於收受送達後20日內向本院提出上訴
書狀，其未表明上訴理由者，應於提出上訴後20日內向本院補提
理由書狀（均須按他造當事人之人數附繕本）上訴時應提出委任
律師或具有律師資格之人之委任狀；委任有律師資格者，另應附
具律師資格證書及釋明委任人與受任人有民事訴訟法第466條之1
第1項但書或第2項（詳附註）所定關係之釋明文書影本。如委任
律師提起上訴者，應一併繳納上訴審裁判費。
中    華    民    國  100    年    1     月     12    日
                            書記官  顧倪淑貞
附註：
民事訴訟法第466條之1（第1項、第2項）：
對於第二審判決上訴，上訴人應委任律師為訴訟代理人。但上訴
人或其他法定代理人具有律師資格者，不在此限。
上訴人之配偶、三親等內之血親、二親等內之姻親，或上訴人為
法人、中央或地方機關時，其所屬專任人員具有律師資格並經法
院認為適當者，亦得為第三審訴訟代理人。